【裁判字號】    89,台上,4586
【裁判日期】    890803
【裁判案由】    違反銀行法
【裁判全文】
最高法院刑事判決                              八十九年度台上字第四五八六號
    上訴人  台灣高等法院高雄分院檢察署檢察官
    被  告  甲○○
右上訴人因被告違反銀行法案件，不服台灣高等法院高雄分院中華民國八十九年三月
二十二日第二審更審判決（八十八年度上更(二)字第二六八號，起訴案號：台灣屏東地
方法院檢察署八十三年度偵字第一五八二、一五八三、二二○一號），提起上訴，本
院判決如左：
    主  文
原判決撤銷，發回台灣高等法院高雄分院。
    理  由
本件原判決以公訴意旨略稱：被告甲○○與高雄市均富環境工程股份有限公司（下稱
均富公司）負責人李貞永（通緝中）基於共同犯意聯絡，明知非銀行不得收受存款，
仍以均富公司及其任職之高訊科技有限公司歡迎投資為由，並以每投資新台幣（下同
）一百萬元每月利息三分及另有紅利之條件，約定給付與本金顯不相當之利息及紅利
，由李貞永指示被告向其親朋吸收游資，並授權被告簽發其名義之本票作為擔保，以
取信投資人。被告遂自民國八十二年一月間起至同年年底，在屏東縣麟洛鄉○○路小
份巷七號等處，先後收受李玉英七百萬元，唐晉君二百八十萬元，徐仁妹六百十萬元
，黃石城七百五十萬元，黃梅玉二百五十萬元，宋良妹四百八十萬元。另於同年六月
十九日，以上開公司需用資金為由，陸續向邱文田調借現金一千一百四十萬元；復收
受徐素貞、陳克勤、謝秋英、黃新松、李漢章、吳燦輝等人交付之資金共三千七百五
十萬六千五百元，均轉交李貞永處理。被告又意圖為自己不法之所有，於同年十月間
，明知李貞永已無法給付利息，猶予隱瞞繼續向投資人吸收游資，至同年十二月底先
後收受徐仁妹、黃梅玉及宋良妹等人交付之資金轉交李貞永等情。因認被告涉有銀行
法第一百二十五條及刑法第三百三十九條第一項罪嫌。經審理結果，認不能證明被告
犯罪，爰撤銷第一審之有罪判決，改判諭知被告無罪。固非無見。
惟查：(一)銀行法所稱「收受存款」，依同法第五條之一規定，係指向不特定多數人收
受款項或吸收資金，並約定返還本金或給付相當或高於本金之行為。又同法第二十九
條之一規定，以借款、收受投資、使加入為股東或其他名義，向多數人或不特定之人
收受款項或吸收資金，而約定或給付與本金顯不相當之紅利、利息、股息或其他報酬
者，以收受存款論。故向多數人或不特定之人收受款項或吸收資金，而「給付」與本
金顯不相當之紅利、利息、股息或其他報酬者，固屬以收受存款論；即僅有此項「約
定」者，亦足當之。此與刑法第三百四十四條重利罪及同法第三百四十五條常業重利
罪，必須以「取得」與原本顯不相當之重利為其構成要件之一者，迥不相同。證人即
投資人唐晉君證稱：「……他（被告）說投資報率很高，有賺錢還會分紅。」邱文田
證稱：「八十二年六月十九日他（被告）跟我說均富及高訊投資可獲利三分……。」
徐仁妹證稱：「我在李貞永公司上班，在均富公司可分三分利且可分紅利。」黃梅玉
證稱：「說每月三分利且有分紅，我就在他（被告）家陸陸續續交給他二百五十萬。
」「說三分利，還有紅利。」等語（見第一五八三號偵查卷第四十頁及反面、第四十
一頁及反面、第一審卷第六十七頁反面）。而共同被告李貞永亦供稱：「以一百萬來
講，半年可回收三十萬，且可分紅利。」復稱：「三十萬是固定利息三分，加上紅利
，有直接跟投資人說，因這些投資人是朋友。」等語（見第二二○一號偵查卷第十一
頁反面、第一五八三號偵查卷第六十二頁及反面），與前揭證言互相符合。即被告於
偵查中亦具狀稱：「（邱文田）在庭上誑稱伊不認識李貞永云云，倘其所言屬實……
又何以敢投入一千一百四十萬元巨款？又何以已收取三百八十五萬元之紅利？」（見
第一五八三號偵查卷第五十五頁）。如果不虛，則被告與李貞永共同吸收資金，除利
息外，能否謂無紅利之約定？其所約定之月息三分加上紅利，是否與本金顯不相當？
饒有再事探求之餘地。乃原判決謂均富公司吸收資金未約定紅利若干，且係以給付三
分利之方式為之，並未給付其他紅利，而遽認被告非以與本金顯不相當之紅利吸收游
資（見原判決第五面第十七行至第六面第二行），不但與卷內證據資料不相適合，併
有適用法則不當之違法。(二)原判決理由謂投資人陳克勤等人，均係被告或其夫徐世禮
向彼等借款後，再轉投資均富公司，並設有抵押權；是其借貸而自行投資之行為，與
銀行法第二十九條之一以收受存款論有間（見原判決第六面第二行至第十行）。但共
同被告李貞永於偵查中供稱：「（授權書）是我委託他（被告）簽發本票向他人借錢
五千多萬。」被告亦供稱：「（本票）是李永貞委託我簽發的，我有授權書。」「他
（李貞永）說如我親戚有人要收據，就在授權範圍內，開票給對方，看對方投資多少
就開多少。」復稱：「我吸收游資一百萬元，他（李貞永）給我抽五千元。」「一百
萬元抽取五千元，補貼油錢、精神等。」等語（見第一五八二號偵查卷第十三頁、第
一五八三號偵查卷第三十八、三十九頁、第一審卷第十四頁）。倘若無訛，則被告顯
係受有報酬而受任吸收資金，而非向他人借貸後再以自己名義投資，上情能否謂與李
貞永無犯意聯絡及行為分擔？殊非無疑。實情如何仍應根究明白，始足以發現真實。
檢察官上訴意旨指摘原判決違背法令，尚非全無理由，應認仍有撤銷發回更審之原因
。又被告被訴涉嫌詐欺部分，因公訴人認與違反銀行法部分有方法結果之牽連關係，
基於審判不可分原則，應併予發回。
據上論結，應依刑事訴訟法第三百九十七條、第四百零一條，判決如主文。
中      華      民      國    八十九    年      八      月      三      日
                              最高法院刑事第六庭
                                  審判長法官  紀  俊  乾
                                        法官  黃  正  興
                                        法官  陳  東  誥
                                        法官  張  春  福
                                        法官  韓  金  秀
      右正本證明與原本無異
                                              書  記  官
中      華      民      國    八十九    年      八      月      七      日


司法院資訊處製作；財團法人民間司法改革基金會備份。
